臺灣高等法院刑事判決　　　　　　　　96年度選上訴字第19號
上　訴　人　台灣桃園地方法院檢察署檢察官
被　　　告　乙○○
　　　　　　　　　　　號
選任辯護人　未○○律師
被　　　告　甲○○
　　　　　　　　　　　3樓
　　　　　　丙○○
　　　　　　　　　　　6號
　　　　　　丁○○
　　　　　　　　　　　2樓
　　　　　　戊○○
　　　　　　己○○
　　　　　　　　　　　號
　　　　　　庚○○
　　　　　　辛○○
　　　　　　　　　　　樓
　　　　　　壬○○
　　　　　　癸○○
　　　　　　　　　　　號2樓
　　　　　　子○○
　　　　　　　　　　　巷20之7號
　　　　　　丑○○
　　　　　　　　　　　號
　　　　　　寅○○
　　　　　　卯○○
　　　　　　　　　　　1號
　　　　　　辰○○
　　　　　　　　　　　號
　　　　　　巳○○
　　　　　　　　　　　號
　　　　　　午○○
　　　　　　　　　　　號
上列上訴人因違反公職人員選舉罷免法案件，不服臺灣桃園地方
法院95年度選訴字第25號，中華民國96年1月30日第一審判決（
起訴案號：臺灣桃園地方法院檢察署95年度選偵字第28號、第63
號），提起上訴，本院判決如下：
    主  文
原判決關於子○○部分撤銷。
子○○公訴不受理。
其他上訴駁回。
    理  由
壹、公訴意旨以：被告乙○○係桃園縣中壢市第11屆里長選舉之
    德義里里長候選人，為求順利當選，竟基於對於有投票權之
    人交付賄賂之概括犯意，先後於民國95年1、2月間之某日，
    假籍春節送禮之名義，連續至桃園縣中壢市德義里內，具有
    投票選舉德義里里長之鄰長即被告甲○○、丙○○、丁○○
    、戊○○、己○○、庚○○、辛○○、壬○○、癸○○、子
    ○○、丑○○、寅○○、卯○○、辰○○、巳○○、午○○
    ；及劉建良、林文宗、陳呂緞妹（上開3人，均經檢察官另
    為不起訴處分）等人家中，交付上開鄰長，每人1盒北埔椪
    風茶（東方美人茶）禮盒（計有2罐、共8兩茶葉，內有1盒
    競選里長名片，下稱系爭茶葉禮盒）之賄賂，約定投票予被
    告乙○○，而為一定之投票權之行使。嗣於95年6月5日為臺
    灣桃園地方法院檢察署檢察官指揮法務部調查局桃園縣調查
    站調查員、桃園縣政府警察局中壢分局警員，持本院於同日
    核發之95年度聲搜字第606號搜索票，在桃園縣中壢市○○
    里○○鄰○○街102巷1號被告乙○○之競選服務處執行搜索，
    而查獲禮簿、題名簿、記事簿各1本及椪風茶5盒，復在桃園
    縣中壢市○○里○鄰○○○路○段89號總幹事被告巳○○之住
    處，查扣椪風茶1盒。因認被告乙○○涉犯公職人員選舉罷
    免法第90條之1第1項之對於有投票權人交付賄賂罪嫌；被告
    甲○○、丙○○、丁○○、戊○○、己○○、庚○○、辛○○、壬○○、癸○○、子○○、丑○○、寅○○、卯○○、
    辰○○、巳○○、午○○則均係犯刑法第143條第1項之收受
    賄賂罪嫌等語。
貳、被告乙○○、甲○○、丙○○、丁○○、戊○○、己○○、
    庚○○、辛○○、壬○○、癸○○、丑○○、寅○○、卯○○、辰○○、巳○○、午○○部分
一、公訴意旨認被告乙○○上開所為，涉犯公職人員選舉罷免法
    第90條之1第1項之對於有投票權人交付賄賂罪嫌；被告甲○○、丙○○、丁○○、戊○○、己○○、庚○○、辛○○、
    壬○○、癸○○、丑○○、寅○○、卯○○、辰○○、巳○○、午○○所為，涉犯刑法第143條第1項之收受賄賂罪嫌，
    無非以被告乙○○於偵訊中之供述；被告甲○○、丙○○、
    丁○○、戊○○、己○○、庚○○、辛○○、壬○○、癸○○、子○○、丑○○、寅○○、卯○○、辰○○、巳○○、
    午○○等人於警詢及偵訊中之供述；證人林文宗、丁○○、
    辛○○、壬○○、劉建良於偵訊中之證述；證人陳呂緞妹於
    警詢及偵訊中之證述，及偵卷附之搜索扣押筆錄、扣押物品
    目錄表、扣押物品清單、扣案系爭茶葉禮盒照片等為主要論
    據。
二、訊據被告乙○○堅決否認有何對於有投票權人交付賄賂犯行
    ，辯稱：伊完全沒有運用任何金錢或財物進行賄選，伊是有
    在94年8、9月間有送茶葉給共同被告丙○○，95年1月間有
    茶葉給共同被告丁○○、庚○○、辛○○、壬○○、癸○○
    及已經檢察官為不起訴處分之共同被告陳呂緞妹、劉建良、
    林文宗等人，但與里長選舉無關，伊是因伊太太黃淑晴之鄰
    長職務遭撤換，才會於95年2月20日後決定參選里長等語。
    被告甲○○、丙○○、丁○○、戊○○、己○○、庚○○、
    辛○○、壬○○、癸○○、丑○○、寅○○、卯○○、辰○○、巳○○、午○○固均坦承擔任德義里鄰長之事實，惟堅
    決否認有何收受賄賂犯行，被告甲○○、戊○○、己○○、
    子○○、丑○○、寅○○、卯○○、辰○○、巳○○、午○○均辯稱：其等根本沒有收到被告乙○○贈送的北埔椪風茶
    禮盒等語，被告丙○○、丁○○、庚○○、辛○○、壬○○
    、癸○○則均以其等雖有拿到被告乙○○贈送的北埔椪風茶
    禮盒，但與里長的選舉無關等語置辯。
三、按犯罪事實應依證據認定之，無證據不得認定其犯罪事實，
    又不能證明被告犯罪者，應諭知無罪之判決，刑事訴訟法第
    154條第2項、第301條第1項定有明文。刑事訴訟法上所謂認
    定犯罪事實之證據，係指足以認定被告確有犯罪行為之積極
    證據而言，如未能發現相當證據或證據不足以證明，自不能
    以推測或擬制之方法，以為裁判基礎，最高法院29年上字第
    3105號及40年臺上字第86號分別著有判例；又認定不利於被
    告之事實，須依積極證據，苟積極證據不足為不利被告之認
    定時，即應為有利於被告之認定，更不必有何有利之證據，
    最高法院30年上字第816號判例參照。且刑事訴訟上證明之
    資料，無論其為直接或間接證據，均須達於通常一般之人均
    不致有所懷疑，而得確信其為真實之程度，始得據為有罪之
    認定，若其關於被告是否犯罪之證明未能達此程度，而有合
    理懷疑之存在，致使無從形成有罪之確信，根據「罪證有疑
    ，利於被告」之證據法則即不得遽為不利被告之認定，亦有
    最高法院76年度台上字第4986號判例可稽。
四、經查：
  (一)公訴人檢察官以被告甲○○、戊○○、己○○、子○○、丑
    ○○、寅○○、卯○○、辰○○、巳○○、午○○等人於警
    詢、偵查中之供述或證言而推認被告乙○○及甲○○、戊○○、己○○、丑○○、寅○○、卯○○、辰○○、巳○○、
    午○○等人涉犯上開犯行。惟查：被告甲○○、戊○○、己○○、子○○、丑○○、寅○○、卯○○、辰○○、巳○○
　　、午○○迭於警詢、偵查中均堅決否認有收受被告乙○○所
    贈送之北埔椪風茶（東方美人茶），於原審中亦均再為相同
    內容之辯解（被告巳○○見原審卷二第17頁95年11月29日審
    判筆錄、被告甲○○見原審卷二第112頁96年1月16日審判筆
    錄、被告戊○○見原審卷二第112頁同上筆錄、被告己○○
    見原審卷二第112頁同上筆錄、被告丑○○見原審卷二第113
    頁同上筆錄、被告寅○○見原審卷二第113頁同上筆錄、被
    告卯○○見原審卷二第113頁同上筆錄、被告辰○○見原審
    卷二第113頁同上筆錄、被告午○○見原審卷二第113頁同上
    筆錄）。被告乙○○於警詢、偵查中亦未供稱曾於何時、地
    ，贈送系爭茶葉禮盒予被告甲○○、戊○○、己○○、子○○、丑○○、寅○○、卯○○、辰○○、巳○○、午○○等
    人（見95年選他字第257號偵查卷第184、196頁）。且於被
    告甲○○、戊○○、己○○、子○○、丑○○、寅○○、卯
    ○○、辰○○、午○○等人之住處亦未扣得任何相關證物可
    供佐證。且遍查全卷並無其他積極證據足以推認被告乙○○
    於95年1、2月間之某日，假籍春節送禮之名義，連續至桃園
    縣中壢市德義里內，具有投票選舉德義里里長之鄰長即被告
    甲○○、戊○○、己○○、子○○、丑○○、寅○○、卯○○、辰○○、巳○○、午○○等人家中，交付每人1盒系爭
    茶葉禮盒之賄賂，約定投票予被告乙○○，而為一定之投票
    權之行使之事實，公訴意旨此部分所指，即乏依據。至在被
    告巳○○住處雖有查得椪風茶1盒（搜索扣押筆錄見同上偵
    卷第163-165頁），然被告巳○○於警詢、檢察官訊問時均
    否認與該次里長選舉有關，而供稱：扣案之椪風茶1盒係被
    告乙○○於94年底歌唱班尾牙時提供出來，而伊參加歌唱班
    尾牙抽獎時抽到等語（見選偵字第28號偵卷第139-140頁警
    詢筆錄、第151頁背面、152頁正面、背面訊問筆錄），於原
    審時復以證人身分為相同內容之證言（見原審卷二第19、20
    頁95年11月29日審判筆錄），核與被告乙○○於偵查時所供
    稱：伊於95年過年前有辦歌唱班尾牙，並提供椪風茶1組，
    內有2罐裝，作為獎品一節相符（見同上偵查卷第197頁），
    是亦難因有在被告巳○○住處有查上開扣案椪風茶1盒，即
    推認係被告乙○○為本次里長選舉所交付予被告巳○○收賄
    賂之唯一證據，被告乙○○、巳○○二人上開辯解，尚非完
    全不可採信。綜上，被告乙○○、甲○○、戊○○、己○○
    、子○○、丑○○、寅○○、卯○○、辰○○、巳○○、午
    ○○等人又均自始即否認有公訴人所指之犯行；公訴人檢察
    官亦未再提出其積極佐證足以認定被告乙○○於95年1、2
    月間之某日有為該次里長選舉饋贈茶葉禮盒予德義里內之鄰
    長即被告甲○○、戊○○、己○○、子○○、丑○○、寅○○、卯○○、辰○○、巳○○、午○○等人行為，渠等被訴
    之上開犯行，即屬不能證明。被告乙○○、甲○○、戊○○
    、己○○、子○○、丑○○、寅○○、卯○○、辰○○、巳
    ○○、午○○等人上開辯解及證言，應屬可採，被告乙○○
    、甲○○、戊○○、己○○、丑○○、寅○○、卯○○、辰
    ○○、巳○○、午○○等人並無公訴人所指犯行，應堪認定
    （被告子○○部分因已死亡，應諭知不受理判決，詳如下述
    ）。
  (二)再被告乙○○固供稱：有送茶葉予被告丙○○、丁○○、庚○○、辛○○、壬○○、癸○○等六人；及被告丙○○、丁○○、庚○○、辛○○、壬○○、癸○○亦均承稱就有收受
    被告乙○○所贈送之北埔椪風茶禮盒。惟被告乙○○辯稱：
    於94年9月份左右，丙○○的母親過世，伊去幫忙，事後伊
    去他家關懷他，他泡茶給伊喝，伊順便提到椪風茶，丙○○
    告訴伊說他沒有喝過，當場伊就回家拿2罐到他家一起泡；
    丁○○在95年元旦的時候，有送2盒鳳梨酥給伊請伊幫忙推
    銷，伊回送2罐茶葉以禮尚往來；庚○○經常介紹水電生意
    給伊，鄰居也會常來跟伊買水電材料，也都說是庚○○介紹
    來買的，且於95年元月初，伊去庚○○家作1條西裝褲，他
    減價新台幣（下同）500元，伊覺得不好意思，隔2天伊就回
    送茶葉給他；伊與辛○○的先生熟識，而辛○○自家的水電
    都由她先生自己修理，故常常到伊家買材料，也有幫忙介紹
    生意，所以於95年元月初，伊送茶葉以感謝，結果辛○○非
    常客氣又回送2罐橄欖油；壬○○與伊是好朋友，他家的水
    電工程都是伊在維修，他也常替伊介紹隔壁鄰居到伊家買東
    西，而伊不是只有去年元月份送他東西，幾年來伊都有送禮
    給他，因為壬○○前幾年中風過，伊常常去關心，所以送茶
    葉沒有其他任何動機，純粹是報答他介紹生意；癸○○家中
    的水電材料都是向伊購買，且會介紹其他客人，所以癸○○
    開口要求伊帶茶葉給她，伊就送她等語。經核與共同被告丙○○、丁○○、庚○○、辛○○、壬○○、癸○○等人歷次
    供述或證言比對，論述如下：
  　(1)被告丙○○於95年6月5日經警方至家中通知製作警詢筆錄
　　　時，雖有主動交付「北埔椪風茶」之茶葉空罐一只予警方
  　　扣案為佐證（扣押物品目錄表見選偵28號偵卷第78頁），
    　並於警詢中指稱該罐茶葉係被告乙○○所贈，惟被告丙○○於是日警詢中即否認與該次里長選舉有關，被告丙○○
      供稱：里長候選人乙○○有來拜訪我，未帶東西給我，警
      方今日在我家客廳發現的茶葉空罐是乙○○在94年8、9月
      份獨自拿來請我試喝的，該次里長選舉我支持另一候選人
      賴來炎等語（見同上偵卷第72-1、73頁）。於偵查中再以
      證人身分結證稱：於95年6月5日在伊家中搜到的茶是於94
      年8、9月間，被告乙○○到我家中拿給我試喝的等語（見
      同上偵查卷第95頁）。於原審時再結證稱：扣案之茶葉罐
      是被告乙○○在我母親去年6月底過世後約1個多月，路過
      我家，看到我和朋友在泡茶，就說他要回去他家拿北埔椪
      風茶讓其等泡來喝看看，之後他就回家去拿1盒約4兩左右
      的茶葉讓我們試喝，後於農曆過年前後，被告乙○○並無
      送我茶葉等語（見原審卷一第183、184頁95年11月15日審
      判筆錄）。足證被告乙○○係在94年8、9月間即贈與茶葉
      予被告丙○○，與該次於95年6月間所舉行之里長選舉並
      無關連；且依被告丙○○所證其在該次選舉並非支持被告
      乙○○，衡情亦無由於95年1月間為該次選舉而任意收受
      被告乙○○饋贈之理。被告丙○○上開辯解及證言應屬可
      採。被告乙○○、丙○○並無此部分公訴人所指犯行，應
      堪認定。
  　(2)被告丁○○於警詢中固供稱95年農曆過年期間有收受被告
    　乙○○所饋贈茶葉一罐，惟否認與里長選舉有關，辯稱僅
      係一般送禮往來等語（見選他字第257號偵卷第177頁）；
      於偵查中復以證人身分結證稱：被告乙○○於過年時，到
      我伊家中送椪風茶給我，當時被告乙○○跟我說他去北埔
      帶茶回來，請我喝喝看，．．．之前我太太有送被告乙○○自己做的鳳梨酥，因為他開水電行，我想要賣鳳梨酥，
      所以要看看他有沒有通路，．．．過年期間，被告乙○○
      拿茶葉來，只是單純伴手禮等語（見同上偵查卷第181頁
      ）；於原審中再結證稱：95年1月底的時候，被告乙○○
      有送我2罐茶葉，因為元旦的時候，我有送被告乙○○2盒
      我太太作的鳳梨酥請他試吃，並拜託他看有無銷路。在過
      年期間，被告乙○○到我家拜年，他說之前有吃到我的鳳
      梨酥但沒有幫忙，覺得不好意思就送茶葉。而我係於95年
      5 月中旬，因被告乙○○有拜訪，才知道被告乙○○要出
      來參選里長等語（見原審卷一第172、173頁95年11月15日
      審判筆錄）。與被告乙○○上開所辯均相符合。至被告丁○○於偵查中雖又結證稱：被告乙○○送茶葉時，他是以
      過年名義來送禮，或許是有一點為了選舉用意，我有想到
      是為了選舉等語（見同偵卷第181、182頁）；惟此乃證人
      個人臆測之詞，尚難憑此即為被告乙○○論罪依據；再參
      以被告丁○○於偵查、原審中亦明確證稱：被告乙○○送
      茶葉時只是說過年來拜年，未提到選舉之事；及被告丁○○又對被告乙○○回贈鳳梨酥，當時距選舉時間且有數月
      之久，尚難以此即認被告乙○○饋贈茶葉予被告丁○○，
      二人即有約定投票權為一定使之故意，被告丁○○於偵查
      中所為上開證言自難為被告乙○○不利之認定。復查無其
      他證據足資證明被告丁○○於95年1月間收受被告乙○○
      饋贈之茶葉與該次里長選舉有關，被告乙○○、丁○○二
      人上開辯解，應屬可採。被告乙○○、丁○○並無此部分
      公訴人所指犯行，應堪認定。
  　(3)被告庚○○於警詢中固供稱95年農曆過年期間有收受被告
    　乙○○所饋贈茶葉一罐，惟否認與里長選舉有關，辯稱：
      乙○○只是單純送茶葉，沒有表明參選事務，也沒有夾帶
      宣傳單或名片表示（見選他字第257號偵卷第140、141頁
      ）。於偵查中復以證人身分結證稱：茶葉是過年前送的，
      當時被告乙○○並沒有說要選里長，且被告乙○○跟我說
      他茶葉買很多，也很好喝，所以要給我，．．．並無名片
      置於茶葉禮盒中等語（見同上偵查卷第146頁）。於原審
      中再結證稱：我於95年1月份有收到被告乙○○所送之茶
      葉，而我與被告乙○○以前都是鄰長，我們的住家很近，
      我會介紹客人跟他買水電材料，他的西服都係在我店內做
      的，因農曆過年前之鄰長聯誼會時，被告乙○○說他家中
      買一些茶葉，問我是否要試喝，我說好，他就主動送給我
      ，記得是東方美人茶，但被告乙○○送茶葉時都無提到選
      舉之事，而自95年1月後被告乙○○就無再送我茶葉等語
      （見原審卷一第148、149頁95年10月25日審判筆錄）。與
      被告乙○○上開所辯均相符合。且查無其他證據足資證明
      被告庚○○於95年1月間所收受被告乙○○饋贈之茶葉與
      該次里長選舉有關，被告乙○○、庚○○二人上開辯解，
      應屬可採。被告乙○○、庚○○並無此部分公訴人所指犯
      行，應堪認定。
  　(4)被告辛○○於警詢中固供稱95年農曆過年期間有收受被告
    　乙○○所饋贈茶葉一罐，惟否認與里長選舉有關，辯稱：
      只是過年期間單純送禮，乙○○沒有表明要參選里長，也
      沒有夾帶名片，伊還回送二瓶橄欖油等語（見選他字第
      257 號偵卷第79、80頁）。於偵查中復以證人身分結證稱
      ：被告乙○○於95年1月初，將椪風茶送到我家中，他表
      示茶很好喝，請我試喝，我有回贈橄欖油，而我於收到椪
      風茶後，有耳聞被告乙○○欲出來參選等語（見同上偵查
      卷第82頁）。於原審中再結證稱：我於95年1月份有收到
      被告乙○○贈送之茶葉，當天被告乙○○晚上到我家時，
      他表示在北埔有椪風茶，好茶要與好朋友分享，並沒有說
      什麼。後來我拿2瓶橄欖油回送給他。而於被告乙○○送
      茶葉時，我還不知道他要參選里長，我是於95年2月底才
      知道他要出來參選，被告乙○○送茶葉時，並無提到要參
      選里長之事等語（見原審卷一第167至169頁95年11月15日
      審判筆錄）。與被告乙○○上開所辯均相符合。且查無其
      他證據足資證明被告辛○○於95年1月間所收受被告乙○○饋贈之茶葉與該次里長選舉有關，被告乙○○、辛○○
      二人上開辯解，應屬可採。被告乙○○、辛○○並無此部
      分公訴人所指犯行，應堪認定。
  　(5)被告壬○○於警詢中固供稱95年農曆過年期間有收受被告
    　乙○○所饋贈茶葉一罐，惟否認與里長選舉有關，辯稱：
      乙○○是德義里只是過鄰長聯誼會會長的身分在95年1月
      間過年期間有送茶葉給我，當時並沒說要參選里長，後來
      是3月間有一次倒垃圾有碰到，他說要選里長，叫我支持
      他等語（見選他字第257號偵卷第64、65頁）。於偵查中
      復以證人身分結證稱：於95年1月間，有收到被告乙○○
      贈送之2盒茶葉，送茶葉時，並無要求我要在里長選舉時
      支持他，且沒有在茶葉裏面放他的名片等語（見同上偵查
      卷第68頁）。於原審中再結證稱：95年1月1日元旦當日早
      上10點多，被告乙○○拿了2盒茶葉及1盒蛋捲酥到我家送
      給我，他平常端午節、中秋節也都會送茶葉、水果等物品
      給我等語（見原審卷一第153頁95年10月25日審判筆錄）
      。與被告乙○○上開所辯均相符合。且查無其他證據足資
      證明被告壬○○於95年1月間所收受被告乙○○饋贈之茶
      葉與該次里長選舉有關，被告乙○○、壬○○二人上開辯
      解，應屬可採。被告乙○○、壬○○並無此部分公訴人所
      指犯行，應堪認定。
  　(6)被告癸○○於警詢中固供稱95年農曆過年期間有收受被告
    　乙○○所饋贈茶葉一罐，惟否認與里長選舉有關，辯稱：
      乙○○只是過年期間單純送茶葉，沒說要參選里長等語（
      見選他字第257號偵卷第132頁）。於偵查中復以證人身分
      結證稱：95年2月左右過農曆年時，被告乙○○有送我茶
      葉，因為去年聚餐時，被告乙○○泡茶給大家喝，我覺得
      好喝就問他什麼茶，今年過年時，我站在馬路上跟人家聊
      天，被告乙○○就拿茶送我，沒有收錢，因為是我跟他要
      的，被告乙○○並沒有跟大家說要出來選里長等語（見同
      上偵查卷第137頁）。於原審中再結證稱：我於95年農曆
      過年前有收到被告乙○○之茶葉禮盒，係因被告乙○○為
      之前鄰長聯誼會選出之會長，其等有聚餐，聚餐完後有到
      被告乙○○家中，被告乙○○有泡茶給其等喝，我覺得不
      錯，就請被告乙○○帶一點，過了一段期間，被告乙○○
      就有帶茶葉給我。我大概在95年4月中旬才知道被告乙○○要參選里長，我係從競選海報及旗幟得知被告乙○○有
      參選，並非他本人告知，而被告乙○○於95年1月份送茶
      葉給我時，並沒有談到選舉之事等語（見原審卷一第142
      、143、144頁95年10月25日審判筆錄）。與被告乙○○上
      開所辯均相符合。且查無其他證據足資證明被告癸○○於
      95 年1月間所收受被告乙○○饋贈之茶葉與該次里長選舉
      有關，被告乙○○、癸○○二人上開辯解，應屬可採。被
      告乙○○、癸○○並無此部分公訴人所指犯行，應堪認定
      。
  (三)至被告乙○○雖承稱於95年1月間有送茶葉給德義里鄰長陳
    呂緞妹、劉建良、林文宗三人之事實，及陳呂緞妹、劉建良
    、林文宗三人亦經檢察官認為均係犯刑法第143條第1項罪嫌
    ，而依職權予以不起訴處分確定在案，有95年選偵字第63號
    不起訴處分書一份在卷可稽（見本院卷第136、137頁）。惟
    被告乙○○否認送茶葉與選舉有關，辯稱：陳呂緞妹住在伊
    家附近，有替伊拉生意，伊是生意人每年都有送禮的習慣；
    伊送劉建良的茶葉是為了感恩他父親的栽培，沒有其他任何
    的意義；林文宗在95年1月15日，突然送了兩大袋蘿蔔到伊
    家，伊覺得不好意思，所以隨手回禮兩罐茶葉，而均與里長
    選舉無關，況伊係因伊太太黃淑晴之鄰長職務遭撤換，才會
    於95年2月20日後決定參選里長，至參選用之名片、競選文
    宣是到95年2月底才開始製作等語。經核與證人陳呂緞妹、
    劉建良、林文宗等人歷次供述或證言及相關卷證比對，論述
    如下：
　　(1)證人陳呂緞妹、劉建良、林文宗固曾於警詢、偵查中證稱
　　　：被告乙○○於95年1、2月間，有為本次里長選舉一事致
  　　贈「膨風茶」茶葉，尋求支持，並同時有夾帶名片云云（
  　　分別見選偵字第97-98、62-63、104-105頁），證人陳呂
　  　緞妹並於製作警詢筆錄自行提出茶葉2罐、名片1盒扣案。
  　  惟證人陳呂緞妹於原審時到庭改稱：扣案之茶葉是我在路
      上遇到被告乙○○，他拿給我的，我是在1月間拿到茶葉
      的，名片則是3月中旬才拿到的，而被告乙○○送茶葉時
      ，表示大家是鄰居，他要拿茶葉送我，我說要跟他買，他
      說先給我喝看看，等到滿意再跟他買，但並未表示要出來
      參選的事。而我之前在警訊、偵查中因為緊張，想不起來
      ，才說是茶葉、名片一起，我回去仔細再想，才想到名片
      是3月中旬才拿到的等語（見原審卷一第106、107、108頁
      95年9月20日審判筆錄）。證人劉建良於原審時亦到庭改
      稱：被告乙○○於95年元月份到我家送2罐茶葉，因為他
      跟我父親是20多年的朋友，我爸爸也會介紹水電生意給他
      做，而被告乙○○在送茶葉時，沒有提到今年他想選里長
      ，名片是乙○○於3月中旬某日晚上9點多，到我家聊天的
      過程中，有提到他要選里長的事，他有拿5、6張名片給我
      ，我也才知道他要選舉。我之前在檢察官訊問時講被告乙○○在送茶時，有表示他想參選里長，係因為當時我第一
      次接到傳票，很緊張，也擔心店裡面的事情，所以把送茶
      葉跟名片的時間弄混了等語（見原審卷一120、121頁同上
      審判筆錄）。及證人林文宗亦改稱：95年元旦前後，我騎
      機車去被告乙○○家送菜頭給乙○○，當場他有回送茶葉
      2罐給我，沒有名片，名片是到3月中旬時他才給我的，被
      告乙○○送茶葉時，並沒有提到選舉的事，到3月中旬某
      日早上，我去倒垃圾時，他就拿一小疊名片給我。而我在
      偵查中作筆錄時，因為血糖一直高，頭暈，所以才亂講，
      我回去之後看，才發現沒有名片等語（見原審卷一第114
      、115頁同上審判筆錄）。是證人陳呂緞妹、劉建良、林
      文宗於原審所證與渠等於警詢、偵查中前後所述並不相符
      ，而依證人三人所述被告乙○○致贈茶葉之時間係95年1
      月底、2月初之事，距渠等製作警詢筆錄之96年6月5日，
      已相隔數月之久，證人或因此而於製作警詢筆錄時有記憶
      不清情事，致就事實經過情形有所誤認，並非不可能之事
      ，本院即難遽採信該三名證人於警詢、偵查中所言而為不
      利於被告乙○○之認定。復參以證人等係於里長選舉前夕
      忽因此案受偵辦，渠等於原審時所稱：因突然被警方、檢
      察官問案，一時心情緊張而亂講，所陳述並非事實，後來
      回家仔細想，原審中所證始為事實一節，尚合於一般人之
      常情。是證人陳呂緞妹、劉建良、林文宗三人於原審中雖
      翻異前證而為被告乙○○有利之證詞，尚難一律即認為不
      可採信。本院自應再調查其他證據，經比較取捨，以查明
      證人陳呂緞妹、劉建良、林文宗三人於警詢、偵查、原審
      中所為證言孰為真實可採，以免冤抑。
　　(2)證人陳呂緞妹、劉建良、林文宗前雖指證被告乙○○於95
  　　年1月底、2月初間係為里長選舉一事致贈茶葉云云。然此
    　為被告乙○○所否認，辯稱：伊太太原本擔任鄰長，係95
      年2月13日伊太太鄰長職務忽被現任賴里長撤換，伊覺得
      沒面子，在2月底才臨時決定參選里長等語。核與其友人
      即證人巳○○、楊光木、孔祥貴、何晉誌於原審時所證被
      告乙○○決意參選該次里長選舉經過情形等情節相符。證
      人巳○○證稱：於95年2月13日早上，被告乙○○到我家
      ，說他有收到中壢市公所的函，他太太之鄰長職務被換掉
      ，我跟他說，里長換你的鄰長，你就換掉他的里長，我有
      建議他出來競選里長。於同一日（13日）晚上，我又去何
      晉鋕家，跟他說被告乙○○太太的鄰長職務被換掉，被告
      乙○○可能覺得沒面子，請何晉鋕去關心一下，事後何晉
      鋕有告訴我他有去被告乙○○家。我係2月20日晚上以後
      才知道被告乙○○要選里長，因當天被告乙○○和楊光木
      有到伊家，就有談里長選舉之事，被告乙○○要求伊擔任
      其競選總幹事，並要求楊光木擔任其競選總部之主任委員
      ，我知道被告乙○○於3月中旬以後開始發名片，發名片
      之後才去拜票等語（見原審卷二第7至13頁95年11月29日
      審判筆錄）。證人楊光木證稱：被告乙○○是在95年2月
      20日晚上拜託我當他的主任委員。當天中午，被告乙○○
      到我家找我，約我晚上8點到巳○○家商量一些事情，當
      時有提到係要談他要選舉的事情，但係在巳○○家中，被
      告乙○○才拜託我擔任他的主任委員，．．．被告乙○○
      是因為我和巳○○2人願意幫忙，他才同意參選，否則他
      不敢出來選，就我所知，被告乙○○係於95年2月20日聚
      會後才決定要競選里長，．．．2月14日，何晉鋕、孔祥
      貴和我到被告乙○○家安慰一下他太太被換鄰長的事，而
      孔祥貴就說里長把你換掉鄰長，你就出來競選里長，我並
      未提到選舉的事，當時被告乙○○說要考慮考慮等語（見
      原審卷二第33、34頁95年12月13日審判筆錄）。證人孔祥
      貴證稱：95年2月14日中午何晉鋕到我家，說被告乙○○
      太太之鄰長職務被換掉，乙○○家中關心一下，當晚約8
      點我與楊光木、何晉鋕一起去被告乙○○家，長換掉，被
      告乙○○說有，我有對被告乙○○你出來選，我會支持你
      ，當時被告乙○○心情很不好，沒有說什麼，只有說考慮
      考慮，．．．我大約係95年2月21日之後知道被告乙○○
      要競選里長等語（見原審卷二第39、40頁95年12月13 日
      審判筆錄）。證人何晉誌證稱：我大約快3月的時候知道
      被告乙○○要競選里長。而我於2月中旬，經巳○○告知
      知道被告乙○○太太鄰長職務被換掉，巳○○說被告乙○○心情很不好，要伊去關心一下。後於95年2月14日中午
      ，伊有去找　楊光木、孔祥貴二人，約他們晚上到被告乙○○家中關心。當晚有伊、孔祥貴、楊光木三人，當時主
      要係問被告乙○○他太太鄰長職務是否真的被換掉，並問
      為何被換掉，伊沒有印象被告乙○○當時說什麼，伊只知
      道當時他心情很不好．當時有人提到被告乙○○出來競選
      里長之事，但不知係孔祥貴還是楊光木，有提到他把你的
      鄰長換掉，你就出來選里長，而當時被告乙○○沒有說什
      麼，亦表示無要選里長，當晚8點多，不到9點就離開被告
      乙○○家。我於95年2月14日後沒有與被告乙○○等人開
      會討論選里長之事，而我大約係2月20幾日知道被告乙○○要競選里長，係被告乙○○打電話跟我說的等語（見原
      審卷二第42、43、44頁95年12月13日審判筆錄）。
　　(三)再觀以證人巳○○、孔祥貴、楊光木、何晉鋕上開所證，
　　　關於被告乙○○決定參選里長之時間、原因、過程互核一
  　　致，且有桃園縣中壢市公所95年2月10日中市民字第09500
　    06135號函附卷可考（見原審卷一第68頁）。另證人即京
      兆企業社之負責人劉一平亦於原審證稱：我知道被告乙○○有競選此屆里長，因他於95年2月底來找我作文宣，我
      幫被告乙○○做了名片、政見海報、掛圖，而最早製作係
      名片。在95年2月底前，被告乙○○無因選舉文宣製作內
      容與我聯繫，當時被告乙○○是要求到宣傳告一段落，選
      舉投票前再付錢，後來他一次付清，扣案之被告乙○○名
      片（95年度選偵字第28號偵查卷第183頁所示）係我於3月
      初印製最早之版本等語（見原審卷二第67、68頁96年1 月
      3日審判筆錄）；復有京兆企業社請款單1紙附卷可參（見
      原審卷一第69頁）。堪認被告乙○○係於95年2月其妻原
      所擔任之鄰長撤換後始決意參加該次里長選舉，且至95年
      2月底，始印製選舉相關之名片、海報文宣等相關參選事
      務。綜上，證人陳呂緞妹、劉建良、林文宗於原審時所證
      渠等係於95年3月中旬拿到名片一情，應係較為可採；而
      渠等於警詢、偵查時所證於95年1月底、2月初被告乙○○
      送茶葉時有附名片，並尋求支持一節，非惟與其他亦有在
      同時期收受被告乙○○所贈茶葉之共同被告即證人丁○○
      、庚○○、辛○○、壬○○、癸○○所證：被告乙○○送
      茶葉時未附名片，未提到要參加里長選舉，未尋求支持等
      情節均不相符，且亦與上述被告乙○○係在95年2月下旬
      以始決意參選，於2月底始印製選舉名片、拜票等事實不
      符，均足認證人陳呂緞妹、劉建良、林文宗先前於警詢、
      檢察官時所為不利於被告乙○○之證言，應非事實，尚不
      得據此即為被告乙○○不利之認定。
　　(四)至證人即原擔任德義里里長之賴來炎於原審時到庭所證：
　　　我原任德義里之里長，我於95年2月份有將被告乙○○太
  　　太鄰長職務換掉，因於94年7、8間，我就有聽說被告乙○○要出來競選里長，我係等到被告乙○○宣布要參選里長
      ，才將被告乙○○太太之鄰長職務換掉，．．．我得知此
      事是聽參加歌唱班94年農曆尾牙集會的人說，被告乙○○
      的兒子有當眾宣布被告乙○○要參選里長，然我並未親自
      問過被告乙○○及他的太太或兒子。我聽到此事之後3、4
      天，即95年2月6日發函向中壢市公所申請解除他太太鄰長
      職務。我有聽說被告乙○○送茶葉禮盒，實際情形我並不
      清楚等語（見原審卷二第98、99、100頁96年1月16日審判
      筆錄）。惟證人賴來炎原為現任里長，於該次選舉時落敗
      ，由被告乙○○當選，其以證人身分於本案中所為上開不
      利於被告乙○○之證言，難免偏頗；且依證人賴來炎所述
      ，亦無確切證據足資認定被告乙○○94年底即有決意參選
      里長，自難以即謂上開證人巳○○、孔祥貴、楊光木、何
      晉鋕所證均不可採。據此，證人賴來炎所證亦難為被告乙○○不利之認定。
    (五)至警方於95年6月5日在被告乙○○住處所查得之椪風茶5
      盒，並與上開在證人陳呂鍛妹、巳○○處查獲被告乙○○
      所贈送茶葉禮盒之形式、種類均相同；及被告承稱係該5
      盒茶葉係自己所有，惟否認係供該次里長選舉賄選所用，
      辯稱：是自己平日泡茶所用，有時也會致贈親朋好友等語
      。經查：該椪風茶禮盒數量僅5盒，參以一般國人多有飲
      用茶飲品之習慣，於家中置放數盒茶品，供自己飲用或藉
      機饋贈好友，尚非顯違常情，實難因被告乙○○有參與該
      次里長選舉，即推認其家中有置放茶葉數盒即係供賄選所
      用。另在被告乙○○住處查得之記事簿、帳冊等物，雖內
      容與其該參與該次里長選舉有關，惟公訴人未具體指出與
      本案被訴事實有何關連，及本院自形式上檢視亦認與被告
      是否有於95年1月、2月間為賄選而致贈茶葉禮盒予鄰長等
      人無關，自難為不利被告乙○○之認定。
五、綜上所述，被告乙○○是否確有公訴意旨所指之違反公職人
    員選舉罷免法犯行，及被告甲○○、丙○○、丁○○、戊○○、己○○、庚○○、辛○○、壬○○、癸○○、丑○○、
    寅○○、卯○○、辰○○、巳○○、午○○等人，是否有公
    訴意旨所指之違反刑法第143條之收受賄賂犯行，本院認為
    仍存有合理之懷疑，容未到達確信其為真實之程度，自不能
    遽認被告乙○○、甲○○、丙○○、丁○○、戊○○、己○○、庚○○、辛○○、壬○○、癸○○、丑○○、寅○○、
    卯○○、辰○○、巳○○、午○○確有被訴之上開犯行。揆
    諸首揭法律規定與說明，既無足夠證據確信公訴意旨之指述
    為真實，不能證明該被告乙○○等人犯罪，自應為被告乙○○等人無罪判決之諭知。原審以被告犯罪不能證明，諭知被
    告乙○○、甲○○、丙○○、丁○○、戊○○、己○○、庚○○、辛○○、壬○○、癸○○、丑○○、寅○○、卯○○
    、辰○○、巳○○、午○○無罪之判決，經核並無不合，檢
    察官此部分上訴，為無理由，應予駁回。
參、被告子○○部分
    按被告死亡者，應諭知不受理之判決，刑事訴訟法第303條
    第5款定有明文。經查：被告子○○已於原審判決後之96年2
    月22日死亡，有其個人戶役政基本資料查詢單一份在卷可稽
    （見本院卷第93頁），揆諸上開說明，被告子○○已經死亡
    ，即依法應諭知不受理判決。檢察官以原審認為被告子○○
    不成立犯罪諭知無罪判決為不當而提起上訴，固無理由，惟
    被告子○○於原審判決後既已死亡，即無從為實體裁判，原
    審判決關於此部分即屬無可維持，應由本院將原判決中關於
    被告子○○部分撤銷，另諭知公訴不受理判決如主文第二項
    所示，並不經言詞辯論為之。
據上論斷，應依刑事訴訟法第368條、第364條、第369條第1項前
段、第303條第第5款、第307條，判決如主文。
本案經檢察官柯麗鈴到庭執行職務。
中　　華　　民　　國　　96　　年　　7　 　月　　12 　日
　　　　　　　　　刑事第十七庭  審判長法　官   趙功恆
　　　　　　　　　　　　　　　　　    法　官   高明哲
　　　　　　　 　 　　　　　　　　　　法　官   孫惠琳
以上正本證明與原本無異。
如不服本判決，應於收受送達後十日內向本院提出上訴書狀，其
未敘述上訴之理由者並得於提起上訴後十日內向本院補提理由書
（均須按他造當事人之人數附繕本）。
                                      書記官   魏汝萍
中　　華　　民　　國　　96　　年　　7 　　月　　12　　日
